---
title: "Raspagem de dados com o Python e Estatística com o R: Um estudo dos equipamentos culturais no estado do Rio de Janeiro"
author: "Lyncoln  & Steven"
date: "16 de março de 2019"
output: html_document
---

```{r setup, include=FALSE}
knitr::opts_chunk$set(echo = TRUE)
```

```{r include=FALSE}
library(tidyverse); library(leaflet); library(ggmap); library(readxl); library(leaflet.extras); library(rgdal)
```
## Resumo

Este artigo tem o propósito de ...

**Palavras-chave:** visualização em mapa, raspagem de dados, equipamentos culturais, desigualdade.

## Abstract

**Keywords:** map visualization, data scraping, cultural equipment, inequality.

## Introdução

Até a sua extinção, o Ministério da cultura afirmava que seus resultados mostravam as grandes diversidades artísticas e culturais existentes nos municípios. Todavia, falava muito pouco sobre os equipamentos culturais.

O Brasil não tem um quadro de informações sobre a cultura disponível para qualquer cidadão. O que temos são tentativas de atender a demanda com informações a partir de pesquisas pontuais. Dentre as pesquisas cumpre registrar o papel do IBGE com diversas pesquisas como o Sistema de Indicadores Culturais (2003, 2005) e o perfil de informações básicas municipais – Cultura  (Munic Cultura, 2006). Essas pesquisas, que não são contínuas, são as melhores fontes de informações sobre equipamentos culturais. 

Nesse sentido, o que se pretende com esse trabalho é explorar as informações oficiais sobre os equipamentos culturais. Busca-se criar um mecanismo contínuo de informações sobre os equipamentos culturais do estado do Rio de Janeiro: o Mapa da Cultura.

A construção desse mapa será util para responder alguns questionamentos:

1.Existe uma assimetria na distribuição de equipamentos culturais no estado?  
2.Se existir, essa assimetria leva a desigualdade na distribuição dos equipamentos culturais do Estado?  
3. Como deixar disponível as informações geolocalizadas contidas na secretaria Estado do Rio de Janeiro?

A partir das informações disponíveis na secretaria de Cultura do Estado do Rio de Janeiro, realizou-se a raspagem de dados com o Python e gerou-se visualizações de dados com o R para a ánalise desses questionamentos.

Este trabalho está dividido em 04 etapas. A seguir apresenta-se uma análise da gestão dos equipamentos culturais. Em seguida, descreve-se de forma detalhada as etapas para a raspagem de dados utilizando o Python. Após essa etapa, expõe-se o procedimento para a geração do mapa da cultura utilizando o R. Seguido a esta exposição parte-se para uma análise da concentração e da desigualdade dos equipamentos culturais. Finalmente, aponta-se alguns indicadores de desigualdade espacial no que tange a distribuição dos equipamentos no estado do Rio de Janeiro.

### Ausência de Gestão Cultural

De acordo com Barros & Ziviani (2009), a área da Cultura sofre com uma baixa institucionalização e despreparo dos municípios quanto a importância das informações das políticas voltadas para o setor. Sem dados torna-se impossível a alocação de equipamentos culturais de forma eficiente e justa. Dados sobre a cultura são fundamentais para uma boa politica cultural. Todavia, no Brasil, existem muito poucas informações sobre a gestão cultural. Isso se deve, em grande parte, ao jeito informal que o setor da cultura representa no Estado Brasileiro. Assim, “em sua maioria, a gestão da cultura encontra-se acoplada a outro setor, como o turismo, a educação e até mesmo a saúde, como já ocorreu em tempos passados na instancia federal” (Barros & Ziviani, 2009).

“Nesse sentido, em sua maioria, o conceito está associado a noção de direitos culturais como parte dos direitos humanos sendo a dimensão cultural indispensável e, acima de tudo, estratégica para qualquer projeto de desenvolvimento. Por conseguinte, o reconhecimento e a valorização da diversidade cultural estão ligados à democracia cultural, democratização da gestão cultural, participação da sociedade civil nas decisões políticas e no processo de Gestão Pública descentralização da produção entre outros aspectos (Barros & Ziviani, 2009).

## Objetivo

O objetivo geral deste trabalho é analisar a visualização em mapa dos instrumentos culturais dos municípios do Estado do Rio de Janeiro.
Os objetivos específicos são:

+ construir a visualização do mapa da cultura com os dados dos endereços georeferenciados dos equipamentos culturais;
+ avaliar a distribuição espacial dos equipamentos culturais;
+ refletir sobre a desigualdade da distribuição espacial dos equipamentos culturais.


## Material e Método

#### Sobre a raspagem de dados

Michell (2015) afirma que a Internet está repleta de dados não estruturados e semi-estruturados que nunca foram disponibilizados como um banco de dados formal: muitas páginas da Web contêm conteúdo de texto que é legível por humanos, mas não é facilmente legível por máquina. A raspagem de dados (Webscraping) preenche essa lacuna e abre um novo mundo de dados para os pesquisadores, extraindo automaticamente conjuntos de dados estruturados de conteúdo legível por humanos (Mitchell, 2015). 

Já Vargiu, & Urru (2012) definem a raspagem de dados como o conjunto de técnicas usadas para obter automaticamente informações de um site, em vez de copiá-las manualmente. De acordo com os autores, o objetivo de um raspador de dados Web é procurar determinados tipos de informações, extrair e agregar em novas páginas da Web. Em particular, os raspadores estão focados em transformar dados não estruturados e salvá-los em bancos de dados estruturados (VARGIU, & URRU, 2012).

Desse modo, um raspador de dados acessa páginas da web, localiza elementos de dados especificados na página, os extrai e finalmente salva esses dados como um banco de dados estruturados.  Esse processo basicamente imita a maneira o formato de operação de um navegador da Web, acessando páginas da Web e salvando-as em um computador.  

Assim, um web scraper automatiza o processo complicado de coleta de dados de muitas páginas da Web. Em resumo, a raspagem de dados da Web é o processo de extrair e criar um banco de dados estruturado de um site. Neste artigo, nos concentramos nas técnicas que extraem o conteúdo da página da secretaria de estado da cultura doo rio de janeiro na Web.

Para realizar essa pesquisa, foi necessário raspar informações de espaços culturais presentes no Estado do Rio de Janeiro através do site mapadecultura.rj.gov.br. Na figura 1 observa-se a disposição destas informações no referido site. Foi utilizado a linguagem de programação python com as bíbliotecas scrapy e re, para o processo de raspagem, e o R com as bíbliotecas tidyverse, leaflet, ggmap, readxl, leaflet.extras e rgdal, para a elaboração da visualização dos dados em mapas.

[] incluir a figura 1 que encontra-se no arquivo https://github.com/Lyncoln/Mapa-Cultural/blob/master/Artigo/EspacoCulturalRJ.png


#### Sobre a visualização de dados

Para apresentar os resultados de bancos de dados são utilizados métodos de comunicação,
como por exemplo, tabelas, gráficos ou mapas.  Algumas ferramentas gerais de visualização têm sido propostas, como o Box-plot (Tukey 1977, p. 41). Mapa de árvores (Johnson, 1992), barômetro da sustentabilidade (Kronemberger et al., 2008), entre muitos outros. Entre as novas metodologias de visualização de dados espaciais, destaca-se o mapa anamórfico. O mapeamento anamórfico visa adaptar a forma do mapa não à realidade física, mas sim à realidade percebida. Essa distorção do espaço pode ser construída por um modelo matemático a partir de dados quantitativos reais. O mapa não é mais considerado como um modelo de realidade geográfica, mas principalmente como um documento de comunicação (DENAIN & LANGLOIS, 1998). Cada uma dessas abordagens tem metodologia totalmente distinta e são utilizadas para apresentar diferentes resultados dependendo do contexto de comunicação onde a visualização está inserida.
A nossa abordagem, o mapa de calor, é uma representação gráfica interativa, servindo como
uma ferramenta de visualização de dados espaciais, onde os valores individuais são
representados por um ponto e uma mancha de calor. Ele compara as distancias entre os pontos simultaneamente agrupando-os pelo grau de proximidade dos locais. O termo mapa de calor foi originalmente cunhado e registrado pelo designer software Cormac Kinney em 1991 (Guimarães et al., 2014).

##### Mapas interativos com Leaflet

Mapas estáticos são úteis para criar figuras para relatórios e apresentações. Todavia, às vezes, desejamos interagir com seus dados. Para isso, podemos utilizar o pacote chamado Leaflet para o  R para sobrepor os dados espaciais sobre mapas interativos. A ideia dessa abordagem  é utilizar o google maps com dados espacias sobrepostos. O Leaflet é uma biblioteca JavaScript de código aberto que pode ser usada para criar mapas interativos compatíveis com dispositivos móveis.


#### Material com o Python

Foi criado uma "spider" utlizando o pacote scrapy do python que "rasteja" pelo site do mapadecultura na aba espaços culturais. O processo começa com o link da primeira aba da categoria espaços culturais e com isso o python irá guardar o link de todas os posts de espaços culturais presentes na aba. Com os links de cada post, o código irá para o site do post e em seguida irá salvar em uma variável o código html de todo o corpo de texto, e utilizando o pacote re, irá filtrar o endereço, em seguida irá extrair o nome do lugar e salvar em um documento txt no formato "titulo";"endereço".Com toda os posts da primeira aba extraídos, o código irá analisar se existe um link para próxima aba, se existir, o processo irá se repetir para aquela aba.
Com todas as informações necessárias extraídas, gerou-se um documento txt para prosseguir com a análise na linguagem R.


#### Visualização de dados com o R

Com o arquivo txt gerado anteriormente, foi preciso um pequeno tratamento manual pois algumas poucas vezes houve erro de enconding por falta de padrão presente no site do mapacultural que apresentava problemas para o R. Também observou-se que quando há uma rede de lugares, por exemplo cinemas, o site agrupava os endereços em um só post, então separou-se esses lugares de modo que cada um possua seu próprio nome e endereço.

Foi utilizado o pacote readxl para que fosse importado o arquivo txt para o R em formato de um tibble e em seguida foi criado colunas chamadas de "latitude" e "longitude" preenchidas todas com 999 para posteriormente serem preenchidas com os dados geográficos de cada endereço do tibble.

Por falta de padrão de endereços no site, foi criado um processo utilizando o pacote stringR em que cada endereço foi padronizado para incluir no caso de ausência da palavra "RJ" ou "Rio de Janeiro", a inclusão da palavra "Rio de Janeiro" no final.

Foi preciso adquirir uma API do google que permitisse acessar dados do google map, foi necessário realizar cadastro na plataforma google cloud e configurar a API para que fosse possível utilizar o R para obter dados de latitude e longitude.

Com o pacote ggmap, cadastramos a chave da API para assim utilizarmos a função geocode para que ela retorne a latitude e longitude de cada endereço disponível no tibble. Alguns poucos lugares apresentaram erro na sua geolocalização por causa de possíveis erros de endereço no site ou até mesmo por estarem incompletos. Foi feito uma rápida pesquisa para que esses problemas fossem resolvidos e assim criamos um processo em que utiliza-se a função geocode em cada endereço do tibble anteriormente criado e salve sua latitude e longitude nas devidas colunas. Assim obtive-se um tibble com nome, endereço, latitude e longitude de todos os espaços culturais presentes no site mapadecultura.rj.gov.br.

Com o tibble completo de informações, utilizou-se a função readOGR do pacote rgdal para ler a malha dos municípios do estado do Rio de Janeiro, para em seguida utilizar o pacote leaflet, que gerou um mapa global com o RJ marcado. Configurou-se o mapa para que todos os endereços do tibble sejam marcados. Para melhor visualização, criou-se marcadores de circulos e também um mapa de calor. Há possibilidade de observar dois tipos diferentes de mapas, o Esri.WorldImagery ou o CartoDB.

## Resultados e Discussão

### O Mapa Cultural

```{r echo=FALSE}
RiodeJaneiro = readOGR(dsn="G://GitHub//Mapa-Cultural//Malha_shp",layer="33MUE250GC_SIR",
                         use_iconv = TRUE,
                         encoding = "UTF-8")
casas_corrigidas = read_rds("G://GitHub//Mapa-Cultural//casas_corrigidas.rds")

mapaGeral = leaflet(RiodeJaneiro,
                      options = leafletOptions(minZoom = 1)) %>% 
    addTiles() %>% 
    setView(lng=-42.5303, lat=-22.1, zoom = 9) %>%
    addPolygons(color = "#444444", weight = 1, smoothFactor = 0.5,
                opacity = 1.0, fillOpacity = 0.2,
                fillColor = 'blue',
                highlightOptions = highlightOptions(color = "white", weight = 2,
                                                    bringToFront = FALSE),
                popup = RiodeJaneiro$NM_MUNICIP) %>%
    addCircles(lng = as.numeric(casas_corrigidas$longitude),
               lat =  as.numeric(casas_corrigidas$latitude),
               popup = casas_corrigidas$lugar,color = "Red",
               group = "Circulos") %>% 
    addHeatmap(lng = as.numeric(casas_corrigidas$longitude),
               lat =  as.numeric(casas_corrigidas$latitude)
               ,radius = 10,
               group = "Calor") %>% 
    addProviderTiles(providers$Esri.WorldImagery,group = "Esri.WorldImagery") %>% 
    addProviderTiles(providers$CartoDB,group = "CartoDB") %>% 
    addLayersControl(overlayGroups = c("Circulos","Calor"),
                     baseGroups = c("Esri.WorldImagery","CartoDB"),
                     options = layersControlOptions(collapsed = FALSE)) %>% 
    hideGroup("Calor")

mapaGeral

```





### Resultados do Mapa da Cultura


## Conclusão

Neste trabalho apresentou-se uma análise da visualização em mapa do conjunto de equipamentos culturais dos municípios do Estado do Rio de Janeiro, listados no site da secretaria de cultura do governo do Estado, no primeiro trimestre de 2019. 
A visualização do mapa foi construída utilizando-se de forma integrada as linguagens python e R, que possibilitou de forma eficiente a raspagem dos dados e a construção do mapa. 

A partir da visualização do mapa da cultura, pode-se avaliar como os equipamentos culturais se distribuem pelos municípios, evidenciando-se três regiões do Estado com uma grande área marcada notadamente pela ausência destes equipamentos, áreas estas que foram denominadas de deserto cultural. A primeira área compreende a região xxxx; a segunda área compreende a região xxx e a terceira área ...

Diante deste cenário, fez-se uma reflexão quanto a desigualdade da distribuição espacial destes equipamentos culturais, tomando como base o Museo do Amanhã que foi inaugurado em dezembro de 2015 com um custo de construção de aproximadamente Duzentos e quinze milhões de reais. Supondo que este montante fosse direcionado para a construção de equipamentos culturais de aproximadamente Um milhão de reais, seria possível agregar pelo menos mais dois equipamentos por município. Evidencia-se neste exemplo a prática de uma política pública que perpetua a desigualdade do acesso da população à bens culturais ao concentrar a aplicação de recursos numa área que possue uma quantidade de equipamentos culturais acima da média dos demais municípios.

As lonas culturais ou mesmo equipamentos não faraônicos, por terem menores custos, podem ser uma alternativa para a reduzir a desigualdade cultural presente no Estado.



## Referências

BARROS, José Márcio & ZIVIANI, Paula Equipamentos, meios e atividades culturais nos municípios brasileiros: indicadores de diferenças, desigualdades e diversidade cultural IN:  CALABRE, Lia Políticas culturais : reflexões e ações. São Paulo : Itaú Cultural ; Rio de Janeiro : Fundação Casa de Rui Barbosa, 2009.  
IBGE.  Sistema  de  informações  e  indicadores  culturais  2003-2005.  v.  22.  Rio  de Janeiro: IBGE, 2007. 129 p.
_____. Pesquisa dos municípios brasileiros – Cultura 2006. Rio de Janeiro: IBGE, 2007. 268 p.
_____. Sistema de informações e indicadores culturais 2003. V. 18. Rio de Janeiro: IBGE, 2006. 126 p.
MITCHELL R. 2015. Web Scraping with Python: Collecting Data from the Modern Web. Sebastopol, CA: O’Reilly Media.
VARGIU, Eloisa; URRU, Mirko Exploiting web scraping in a collaborative filtering- based approach to web advertising. Artificial Intelligence Research, 2013, Vol. 2, No. 1 ISSN 1927-6974 E-ISSN 1927-6982 44. Online Published: December 5, 2012 DOI: 10.5430/air.v2n1p44 URL: http://dx.doi.org/10.5430/air.v2n1p44

DENAIN, J. C ; LANGLOIS, P. Cartographie em anamorphose, Mappe Monde, Avignon/França, v.49, 1998.
GUIMARÃES, J. T. F. et al. Palynology of the Middle Miocene—Pliocene Novo Remanso
Formation, Central Amazonia, Brazil. Asociación Paleontológica Argentina: BioOne 2014.
JOHNSON, B. TreeViz: treemap visualization of hierarchically structured information. 1992,
ACM. p.369-370.
KRONEMBERGER, D. M. P. et al. Desenvolvimento sustentável no brasil: uma análise a partir da aplicação do barômetro da sustentabilidade. Sociedade & Natureza. 20: 25-50 p. 2008.
TUKEY, J. W. Box-and-Whisker Plots. 2C in: Exploratory Data Analysis. Reading, MA: Addison-Wesley, pp. 39-43, 1977.
